【裁判字號】    97,台上,2283
【裁判日期】    970529
【裁判案由】    殺人
【裁判全文】
最高法院刑事判決            九十七年度台上字第二二八三號
上  訴  人  甲○○
上列上訴人因殺人案件，不服台灣高等法院台中分院中華民國九
十七年一月二十三日第二審判決（九十六年度上重訴字第五三號
，起訴案號：台灣彰化地方法院檢察署九十六年度偵字第一七三
三號），提起上訴，本院判決如下：
    主  文
原判決撤銷，發回台灣高等法院台中分院。
    理  由
本件原判決撤銷第一審關於上訴人殺人及定應執行刑部分之判決
，改判仍論上訴人以殺人罪，量處有期徒刑二十年，褫奪公權十
年，並諭知應於刑之執行完畢或赦免後，令入相當處所施以監護
，期間為五年以下，暨其他相關之從刑；固非無見。
惟查：(一)、有刑法第十九條第二項及第二十條之原因，其情狀足
認有再犯或有危害公共安全之虞時，於刑之執行完畢或赦免後，
令入相當處所施以監護。但必要時，得於刑之執行前為之，其期
間為五年以下。但執行中認無繼續執行之必要者，法院得免其處
分之執行，同法第八十七條第二項、第三項規定甚明。又有罪之
判決書，如諭知保安處分者，並應記載其處分及期間，亦為刑事
訴訟法第三百零九條第六款所明定。從而法院依刑法第八十七條
第二項之規定諭知監護處分者，自應在五年以下之法定期間範圍
內，具體酌定監護處分之期間，以為執行之依據，始為適法。原
判決認定上訴人因長期服用甲基安非他命，產生與妄想型精神分
裂症患者類似之精神症狀。其於民國九十六年二月八日或九日某
時，復因施用甲基安非他命，而陷於精神耗弱程度。嗣於同年月
十一日下午六時十分許，上訴人攜帶土造霰彈長槍一支及制式霰
彈三發，駕駛自用小客車行經彰化縣竹塘鄉○○村○○路二十七
號曾英男住處時，因妄想被害人林米雄監錄其夫妻做愛畫面並傳
送至其行動電話內，竟基於殺人犯意，攜帶上述槍、彈進入曾英
男住處庭院，以該槍抵住林米雄頭部右眼眶上方射擊一發子彈，
致林米雄當場死亡等情，而論以殺人罪。並以上訴人犯罪時具有
刑法第十九條第二項「行為時因精神障礙或其他心智缺陷，致其
辨識行為違法或依其辨識而行為之能力顯著減低」之原因，除依
該條項規定減輕其刑外，復以其情狀足認有再犯或有危害公共安
全之虞，併依同法第八十七條第二項規定於主文內宣告「應於刑
之執行完畢或赦免後，令入相當處所，施以監護，期間為五年以
下」。惟依上開規定諭知監護處分者，其處分期間為五年以下，
同條第三項規定甚明，法院自應在此範圍內具體酌定監護處分之
期間，以為執行之依據，已如前述。乃原判決主文僅宣告監護處
分期間為「五年以下」，並未具體諭知監護處分期間，致監護處
分之執行期間處於未確定之狀態，揆之上開說明，自屬違法。(二)
、原判決認定上訴人犯罪具有前述刑法第十九條第二項之原因，
並以其情狀足認有再犯或有危害公共安全之虞，而依同法第八十
七條第二項規定諭知應於刑之執行完畢或赦免後對上訴人施以監
護處分，但並未說明其憑以認定上訴人「有再犯或危害公共安全
之虞」之證據及理由，尚嫌理由不備。又卷附財團法人彰化基督
教醫院精神科精神鑑定報告關於上訴人「再犯可能性評估」欄雖
記載：「個案曾至本院精神科求診，抱怨其幻聽所帶來之困擾，
服藥順從性不佳，原因則是就醫場域的不便性（距離家中較遠）
，曾改善其幻聽，但個案表示對於幻聽則會採忍耐和壓抑來因應
。是否與案主用安非他命有直接的影響其犯案的可能性（意識不
清下），是值得考量的」等旨，但對於上訴人是否有「再犯或危
害公共安全之虞」，則未具體加以闡述或評估（見一審卷第四十
三頁），致此部分事實尚非明白。究竟上訴人精神障礙或心智缺
陷之情狀，是否具有再犯或危害公共安全之可能？若有，其可能
性高低程度如何？此與上訴人是否合於同法第八十七條第二項施
以監護處分之要件暨如何適當酌定其監護期間有關，猶有詳加調
查釐清之必要。原審未向上開醫院函查明白，遽行判決，亦嫌調
查未盡。上訴意旨雖未指摘及此，然以上均係本院得依職權調查
之事項，應認有撤銷原判決發回更審之原因。
據上論結，應依刑事訴訟法第三百九十七條、第四百零一條，判
決如主文。
中    華    民    國  九十七  年    五    月  二十九  日
                      最高法院刑事第九庭
                          審判長法官  洪  文  章
                                法官  王  居  財
                                法官  郭  毓  洲
                                法官  黃  梅  月
                                法官  邱  同  印
      本件正本證明與原本無異
                                      書  記  官
中    華    民    國  九十七  年    六    月    二    日
                                                      Ｋ


司法院資訊處製作；財團法人民間司法改革基金會備份。
